臺灣臺北地方法院民事簡易判決
111年度店簡字第257號
原      告  陳泓仁  

被      告  孫子軒  
上列當事人間請求確認本票債權不存在事件，本院於民國111年5
月13日言詞辯論終結，判決如下：
　　主　　　文
確認被告就如附表一所示之本票逾新臺幣伍拾肆萬肆仟參佰捌拾
伍元部分對原告票據債權不存在。
原告其餘之訴駁回。
訴訟費用新臺幣壹仟元由被告負擔新臺幣伍佰伍拾元，餘由原告
負擔。 
    事實及理由
一、原告經合法通知，未於言詞辯論期日到場，核無民事訴訟法
    第386條各款所列情形，爰依被告之聲請，由其一造辯論而
    為判決。
二、原告主張：伊前持如附表二所示之支票（下稱系爭支票）向
    被告借款新臺幣（下同）50萬元，惟被告於該支票退票後，
    要求另伊簽發如附表一所示、總面額60萬元之本票（下合稱
    系爭本票）作為擔保，惟兩造間借款金額僅有50萬元，被告
    就系爭本票逾50萬元部分本不得主張票據債權，惟原告仍就
    系爭本票全部聲請本票裁定，兩造就系爭本票該部分債權存
    在與否顯已發生爭執，如不訴請確認，原告在私法上之地位
    將有受侵害之危險等語，並聲明：確認被告就系爭本票債權
    逾50萬元部分對原告票據債權不存在。
三、被告則以：原告先前確向伊借款50萬元並開立系爭支票，惟
    其嗣後請求伊不要提示該支票，其願按月償還伊5萬元，至
    滿60萬元（下稱系爭約定）為止，並開立系爭本票作為總擔
    保，是系爭本票債權自屬存在等語，資為抗辯，並聲明：原
    告之訴駁回。
四、本院之判斷：
　㈠、按確認法律關係之訴，非原告有即受確認判決之法律上利
      益者，不得提起之。民事訴訟法第247條第1項前段定有明
      文。而所謂即受確認判決之法律上利益，係指法律關係之
      存否不明確，原告主觀上認其私法上之地位有受侵害之危
      險，且此種危險得以對被告之確認判決將之除去者而言。
      最高法院42年台上字第1031號判例【註】意旨可資參照。
      查，原告主張系爭本票為擔保兩造間50萬元借款，其超逾
      部分並無債權，而系爭本票業經被告向臺灣雲林地方法院
      聲請本票裁定獲准（即該院110年度司票字第438號裁定，
      下稱系爭裁定），經本院調閱該事件卷宗核閱無誤，原告
      在私法上之地位即是否就系爭本票全部負有債務顯有受侵
      害之危險，而此不安之狀況得以對被告之確認判決除去，
      揆諸前揭法條及說明，原告提起本件訴訟，即有受確認判
      決之法律上利益，應予准許。　
　㈡、次按票據債務人不得以自己與發票人或執票人之前手間所
      存抗辯之事由對抗執票人。票據法第13條前段定有明文。
      依上開規定反面解釋，若票據債務人與執票人間存有直接
      抗辯之事由，自得據以主張。惟因票據係文義證券及無因
      證券，票據行為一經成立發生票據債務，與其基礎之原因
      關係各自獨立，是應由票據債務人就其抗辯之原因事實先
      負舉證責任，迨票據原因關係確定後，有關該原因關係存
      否及內容之爭執，則依一般舉證責任分配法則處理（最高
      法院106年度台簡上字第55號判決意旨參照）。是依上述
      見解，縱令發票人與執票人間存有直接抗辯事由，發票人
      欲就票據債務基礎之原因關係提出抗辯，以該原因關係經
      確定票據基礎原因關係為前提，倘發票人與執票人就票據
      原因關係所述並不一致，而發票人未能先證明其所述之原
      因關係為真實，因執票人就票據給付原因，本不負證明之
      責，自不容發票人以該未經確立之原因關係所生之抗辯事
      由，拒絕給付票款。查：
　　１、兩造就原告前持系爭支票向被告借款50萬元部分，所述
        尚屬一致，應堪採信，惟就系爭本票擔保者僅係兩造間
        借款亦或及於系爭約定，兩造所述不一，而系爭支票之
        退票日為111年1月20日，晚於系爭本票之發票日即110
        年10月4日，有卷附支票及退票理由單可證（本院卷第3
        5頁），原告主張系爭本票係因系爭支票退票而因被告
        要求開立乙節是否為真，即有可疑，而原告於被告提出
        前揭抗辯後，亦未曾再就原因關係為進一步之說明或舉
        證，依上開法條及說明，自難信原告主張系爭本票僅擔
        保兩造間50萬元借款債務之主張為真實。
　　２、惟按約定利率，超過週年16%者，超過部分之約定，無效
        。債權人除前條限定之利息外，不得以折扣或其他方法
        ，巧取利益。民法第205條、第206條分別定有明文。查
        ，被告固辯稱系爭本票係因兩造達成系爭約定展期清償
        而開立，惟依其所述，被告就兩造間50萬元借款因系爭
        約定共可取得60萬元，而相同借款金額在以每個月為1
        期、共分12期，每期平均攤還本息之條件下，縱約定週
        年利率為16%，債權人得取得之本利和僅54萬4385元【
        計算式詳附表三】，是該約定有使被告取得逾約定利率
        上限利益之情形，依前揭規定，超過部分之約定自屬無
        效，亦不容被告就該無效部分即系爭本票逾前揭金額部
        分主張票據權利，以符公平。
五、從而，原告訴請確認被告就系爭本票於逾54萬4385元部分對
    原告票據債權不存在，為有理由，應予准許。逾此範圍之請
    求，為無理由，應予駁回。
六、本件事證已臻明確，兩造其餘攻擊防禦方法及所提證據，經
    本院斟酌後，核與判決結果不生影響，爰不另逐一論述。
七、訴訟費用負擔之依據：民事訴訟法第79條。並依職權確定本
    件訴訟費用額為1000元（即裁判費）如主文第3項所示。
中　　華　　民　　國　　111 　年　　6 　　月　　7 　　日
                  新店簡易庭法  官　林志煌
上正本證明與原本無異。
對於本件判決如有不服，應於收受送達後20日內向本院提出上訴
書狀，上訴於本院合議庭，並按他造當事人之人數附具繕本。
如委任律師提起上訴者，應一併繳納上訴審裁判費。
中　　華　　民　　國　　111 　年　　6 　　月　　7 　　日
                            書記官  周怡伶
註：本判決所引用判例，依據民國108年7月4日施行之法院組織
法第57條之1第2項之規定，其效力與未經選編為判例之最高法院
裁判相同。
附表一：（金額單位均為新臺幣）
編號 票面金額 准予強制執行金額 週年利率 發票日 到期日 利息起算日 1 20萬元 20萬元 6% 民國110年10月4日 民國110年10月4日 民國110年10月4日 2 40萬元 40萬元 6% 民國110年10月4日 民國110年10月4日 民國110年10月4日 註：即臺灣雲林地方法院110年度司票字第438號裁定准予強制執行之本票       
附表二：（金額單位均為新臺幣）
編號 支票號碼 票面金額 發票日 提示日 1 MA0000000 50萬元 民國110年8月9日 民國111年1月20日 
附表三：（金額單位均為新臺幣）
 本息平均攤還金額 利息攤還金額 本金攤還金額 本金餘額 起始金額    500,000元 第1期 45,366元 6,667元 38,699元 461,301元 第2期 45,366元 6,151元 39,215元 422,086元 第3期 45,366元 5,628元 39,738元 382,349元 第4期 45,365元 5,098元 40,267元 342,081元 第5期 45,365元 4,561元 40,804元 301,277元 第6期 45,365元 4,017元 41,348元 259,929元 第7期 45,366元 3,466元 41,900元 218,029元 第8期 45,365元 2,907元 42,458元 175,571元 第9期 45,365元 2,341元 43,024元 132,546元 第10期 45,365元 1,767元 43,598元 88,948元 第11期 45,365元 1,186元 44,179元 44,769元 第12期 45,366元 597元 44,769元 0元 總計 544,385元 44,385元 500,000元  備註： 本試算表製作係假設借款金額為50萬元，約定自借款日起以每個月為1期、共分12期，每期平均攤還本息，利息按週年利率16%（即民法第205條之上限計算） 本息平均攤還率＝{[(1＋月利率)^月數]×月利率}÷{[(1＋月利率)^月數]－1}，即{[(1＋16%/12)^12]×(16%/12)}÷{[(1＋16%/12)^12]－1}≒0.0907【小數點第四位以後四捨五入】 本息平均攤還金額＝貸款本金×每月應付本息金額之平均攤還率＝500,000元×0.0907≌45,365元 每月應付利息金額＝本金餘額×月利率 每月應還本金金額＝平均每月應攤付本息金額－每月應付利息金額 ＊試算表內金額除另有註記外，元以下均四捨五入